臺灣臺中地方法院刑事判決　94年度交易字第38號
公　訴　人　臺灣臺中地方法院檢察署檢察官
被　　　告　甲○○
上列被告因過失傷害案件，經檢察官提起公訴（九十三年度偵字
第一○一○一號），本院判決如下：
    主  文
甲○○因過失傷害人，致重傷，處有期徒刑陸月，如易科罰金，
以參佰元折算壹日。
    犯罪事實
一、甲○○於民國九十三年三月十四日中午，駕駛車牌號碼七七
    ０五—ＨＳ號自用小客車，沿臺中縣清水鎮○○路由南向北
    方向行駛，於同日十二時五分許，途經臺中縣清水鎮○○路
    「九斤資源回收場」前時，原應注意汽車在雙向四車道行駛
    時，變換車道時，應讓直行車先行，並注意安全距離，而當
    時天候晴、日間自然光線、路面乾燥無缺陷、亦無障礙物、
    視距良好，依當時情形，無不能注意之情事，竟疏未注意及
    此，自外側快車道向右變換跨入慢車道之機車優先道行駛，
    致其駕駛自用小客車之右後側與亦沿臺中縣清水鎮○○路由
    南向北方向於其後方行駛，亦疏未注意車前狀況之由王陳玉
    所騎乘車牌號碼ＧＵ八—四九五號重型機車發生碰撞，並致
    王陳玉人車倒地，而受有頭部外傷併右側急性硬腦膜下出血
    及腦內出血、頭部外傷併右側延遲性腦內出血及水腦之於身
    體或健康有重大難治之傷害。甲○○於肇事後，有偵查權限
    之人知悉犯罪人之前，主動向到場處理事故員警陳明自己係
    肇事者及陳述肇事經過，自首接受裁判。
二、案經臺灣臺中地方法院檢察署檢察官依職權指定被害人王陳
    玉之女乙○○為代行告訴人訴由臺灣臺中地方法院檢察署檢
    察官偵查起訴。
    理  由
一、訊據被告甲○○固坦承有於上揭時、地因跨入慢車道（機車
    優先道）行駛而與被害人王陳玉發生碰撞之事實，惟矢口否
    認有何過失傷害犯行，辯稱：當天伊到九斤資源回收場前二
    十五公尺就打方向燈，被害人的機車距離伊約三十公尺，應
    該可以看到伊慢慢的在停車。伊姊夫要伊講說伊是直行車，
    是被害人來撞伊，伊就會沒事，所以才會造成檢察官錯誤的
    認定。伊變換車道的時候，有注意後方來車，是被害人離的
    很遠，伊才切入機車道，伊沒有感覺到撞擊，伊的車也沒有
    受損，被害人是自己去撞停於路旁伊姐夫丙○○所有的大貨
    車左前側車身云云。是本件所應審究者，係被告變換車道
    時是否已盡注意來車之義務？被告得否行駛於機車優先道？
    兩車發生事故過程？究竟有否碰撞？被告是否應負過失
    責任？經查：
  (1)依據卷附道路交通事故現場圖（警卷第十頁）照片所示，該
    車明顯行駛在機車優先道上，停車時車輛仍係斜向跨於機車
    優先道之右側邊線上，被告亦自承當時係要到伊姊夫所開之
    九斤回收場，顯然被告於事故發生前之瞬間係於變換車道（
    外側快車道進入機車優先道）之狀態。就此，公訴人認被告
    應注意汽車在劃有快慢車道分隔線之道路行駛，除起步、準
    備停車、臨時停車或轉彎外，不得行駛慢車道，惟被告當時
    既係要至九斤資源回收場，且已將近到達準備停車，該慢車
    道又僅係機車優先道，被告自得進入慢車道甚明。被告於欲
    停車之際固得自外側快車道進入慢車道，然仍應注意汽車在
    雙向四車道行駛時，變換車道時，應讓直行車先行，並注意
    安全距離。被告辯稱：當天伊到九斤資源回收場前二十五公
    尺就打方向燈，被害人的機車距離伊約三十公尺，應該可以
    看到伊慢慢的在停車。伊變換車道的時候，有注意後方來車
    ，是被害人離的很遠，伊才切入機車道云云。然按交通事故
    之發生多為一瞬間之事，且事故之發生緣於有應注意之義務
    而有疏未注意之情形，多出於意外，一般人對於車禍發生之
    過程能否有明確之記憶，實非無疑。被告於本院中所辯變換
    車道前已注意來車距離等狀況，惟被告於事故發生後，於九
    十三年三月十四日於童綜合醫院製作道路交通事故談話紀錄
    表時自承「（當時發現對造車輛時雙方相距約幾公尺？採取
    何種反應措施？）答：沒發現，撞到後才知道，撞及後立即
    靠右停車」等語。以製作談話記錄之時間為事故當天下午一
    時許，距離本件事故發生之十二時五分許不到一小時，自應
    以談話記錄表紀錄當時對於事故發生之過程之陳述與事實較
    為接近，且被告當時陳述未發覺被害人，撞到後才知道等情
    ，亦與一般人對車禍發生過程未能有明確記憶之情形相當，
    自應較為可採。而被告既於事故發生後方發現被害人機車，
    亦未採取任何閃避措施，顯然被告於變換車道之際，並未盡
    注意後方來車，可以認定。
  (2)又依卷附之道路交通現場圖觀之，被害人機車之刮地痕起點
    係位於機車專用之慢車道，距離慢車道右邊線零點九公尺，
    煞車痕呈向右偏移之斜線，是以被告與被害人雙方碰撞處應
    在慢車道上。被告雖辯稱伊沒有感覺到撞擊，伊的車也沒有
    受損云云，然被告於前開道路交通事故談話紀錄表已自承「
    車損情形？答：右後保險桿擦損」（見警卷第二頁），而卷
    附現場照片中，被告駕駛之小客車亦確有右後保險桿擦損之
    情形（見警卷第二十三頁下方照片），是以被害人王陳玉騎
    乘之機車應確與被告駕駛之汽車右後側保險桿發生撞擊，應
    可認定。又被告復辯稱：被害人是自己去撞停於路旁伊姐夫
    丙○○所有的大貨車左前側車身云云，惟證人丙○○於本院
    審理時否認事故當時將大貨車停放道路旁，且依卷附道路交
    通事故現場圖所示，被害人機車最後倒地位置，前輪距離慢
    車道（機車優先道）右邊線約一點八公尺，後輪距離慢車道
    右邊線約一點九公尺，機車後方電線桿距離慢車道右邊線約
    三點九公尺，後車輪距離道路旁電線桿與慢車道右邊線之垂
    直線約四點五公尺，而機車旁約與電線桿平行之路邊堆放冰
    箱等物品（見警卷第二十二頁、第二十五頁現場相片），是
    以依現場機車最後倒地與道路間相關位置觀之，機車後輪至
    電線桿平行線約二公尺（三點九公尺減去一點九公尺），後
    車輪距離道路旁電線桿與慢車道右邊線之垂直線約四點五公
    尺，被告既稱被害人是撞擊停於路旁伊姐夫丙○○所有的大
    貨車左前側車身，果若如被告所言，則撞擊後之位置應係在
    大貨車左前側附近，以前述機車旁之空間如此狹小，如何能
    容納下大貨車龐大之車身。況被告稱被害人係撞擊丙○○所
    有大貨車之「左前側」，依被告所述丙○○之車輛係順向停
    車，且被害人機車倒地位置已在機車專用道外之慢車道上，
    縱認丙○○確有停車於該處，亦無任何違規之處，丙○○亦
    無駕車離開現場之必要甚明。
  (3)再者，交通事故中之肇事責任，並非以「誰撞誰」為唯一判
    斷有否肇事責任之標準，而係以在交通事故中，肇事當事人
    究竟是否有應注意之義務，且能注意而未注意，為是否成立
    肇事責任（過失犯）之準則。依卷附現場圖及事故資料觀之
    ，本件雖係被害人王陳玉騎乘之機車撞及被告駕駛汽車之右
    後側屬實，仍應檢視被告於本件車禍事故之發生有否應注意
    之義務，判斷被告應否負刑事責任甚明。被告就車禍發生過
    程，聲請本院詰問人丁○○。證人丁○○於本院審理時結證
    稱：「（審判長問：車禍瞬間，有無目睹？）我到現場後下
    車抽煙，被告看到我後打方向燈慢慢靠近來，被害人機車想
    從左邊穿過去，但她載的涼椅可能卡住，她抓不住方向就倒
    下，我不知道有無撞到被告的車子，但我有看到她撞到貨車
    」、「（審判長問：告訴人機車有無擦撞被告車輛？）從我
    的角度看不到，但我有看到機車和人撞到貨車才停止」、「
    我看到汽車時，機車還沒有到，被告車子經過我後，我看到
    機車想要閃過去」、「機車的速度較（被告駕駛之汽車）快
    」等語。依證人丁○○所述，被告確係於肇事前有向右變換
    車道之情形，而被害人騎乘機車在被告侵入其行駛之車道時
    ，亦有欲為閃避之情形。而依卷附現場照片（警卷第二十二
    頁至第二十六頁）及道路交通事故現場圖所示，被害人機車
    車頭部分破損，現場自慢車道距離慢車道右邊線零點九公尺
    處起有煞車痕，自煞車痕起點至被害人機車停止處，路旁有
    機車碎片之散落物等情，是被害人當時顯係沿慢車道行駛時
    因被告貿然變換車道而防範不及發生碰撞，被告所稱被害人
    係有可能為閃避其他車輛而發生車禍之情，應非真實。是以
    被告前揭所辯顯係飾卸之詞，不足採信。
  (4)此外，復有道路交通事故現場圖、道路交通事故調查報告表
    （一）、（二）各一紙及現場照片十張附卷可稽，而被害人
    確係因本件車禍受有頭部外傷併右側急性硬腦膜下出血及腦
    內出血、頭部外傷併右側延遲性腦內出血及水腦等傷害，目
    前仍意識昏迷中，氣切抽痰及鼻胃管灌食，日常生活需專人
    二十四小時照料，業據代行告訴人乙○○指訴，並有童綜合
    醫院診斷證明書一紙附卷可證，是被害人於身體或健康受有
    重大難治之傷害。按汽車在雙向四車道行駛時，變換車道時
    ，應讓直行車先行，並注意安全距離，道路交通安全規則第
    九十八條第一項第六款定有明文。本件被告駕車自應注意上
    述規定，且事故當時天候晴、日間自然光線、路面乾燥無缺
    陷、亦無障礙物、視距良好，有上開道路交通事故調查報告
    表（一）在卷可考，依當時狀況，又非不能注意，竟疏未注
    意，以致肇事致人受傷，被告之行為自有過失。被告之過失
    行為與被害人之傷害間，具有相當因果關係。又本件經送臺
    灣省臺中市車輛行車事故鑑定委員會及臺灣省車輛行車事故
    覆議鑑定委員會鑑定結果，鑑定意見亦認：「一、甲○○駕
    駛７７０５—ＨＳ自小客車未讓同方向在機車專用道直行駛
    來之重機車先行即貿然自外側快車道向右變換跨入機車道與
    慢車道行駛，為肇事原因」，此亦有臺灣省臺中市車輛行車
    事故鑑定委員會九十三年九月九日中市鑑字第０９３５５０
    ２０４８函附鑑定意見書及臺灣省車輛行車事故覆議鑑定委
    員會九十四年四月六日府覆議字第○九四○一○○一二○號
    覆議函各一份在卷可參，益證被告之行為有過失。惟上開鑑
    定與覆議鑑定意見中認被告係駕駛７７０５—ＨＳ自小客車
    未讓同方向在「機車專用道」直行駛來之重機車先行即貿然
    自外側快車道向右變換跨入機車道與慢車道行駛，然本件事
    故地點之慢車道係「機車優先道」而非「機車專用道」，此
    有道路交通事故調查報告表（一）記載事故位置為「12機
    車優先道」，並有交通部公路總局第二區養護工程處臺中工
    務段九十四年七月四日二工中字第○九四○○○四九五○號
    函及臺中縣警察局清水分局九十四年七月十四日清警刑字第
    ○九四○○三一○五四號函在卷足憑，事故位置既非機車專
    用道，被害人亦本應注意前方車輛動態，是以被害人騎乘機
    車未注意車前狀況亦應為本件肇事次因甚明，上開鑑定及覆
    議意見認被害人王陳玉駕駛ＧＵ８—４９５重機車無肇事因
    素一節與本院認定不符，為本院所不採，附此敘明。雖被害
    人王陳玉疏未注意車前狀況，於本件事故之發生亦有過失，
    然此僅係被害人是否與有過失之問題，並不能因此解免被告
    過失傷害之責任。被害人因本件車禍受有如事實欄所示之重
    傷害，與被告之過失行為間並有相當因果關係。本件事證明
    確，被告過失犯行堪以認定。
二、核被告甲○○所為，係犯刑法第二百八十四條第一項後段之
    過失傷害致重傷罪。又被告於肇事後，有偵查權限之人知悉
    犯罪人之前，主動向到場處理事故員警陳明自己係肇事者及
    陳述肇事經過，有臺中縣警察局清水分局道路交通事故肇事
    人自首情形紀錄表在卷可考，為對於未發覺之罪自首而接受
    裁判，應依刑法第六十二條前段之規定減輕其刑。爰審酌被
    告之過失程度，肇事後之態度，被害人因而受有重傷害，亦
    同有過失，且被告尚未與被害人達成民事和解賠償等一切情
    狀，量處如主文所示之刑，並諭知易科罰金之折算標準。
據上論斷，應依刑事訴訟法第二百九十九條第一項前段，刑法第
二百八十四條第一項後段、第六十二條前段、第四十一條第一項
前段，罰金罰鍰提高標準條例第一條前段、第二條，判決如主文
。
本案經檢察官戊○○到庭執行職務。
中　　華　　民　　國　　94　　年　　8 　　月　　11　　日
                  交通法庭  審判長法　官　許金樹
                                  法　官  王靜秋
                                  法　官  張清洲
以上正本證明與原本無異。
如不服本判決，應於送達後十日內向本院提出上訴狀（須附繕本
），上訴於臺灣高等法院臺中分院。
                                  書記官　沈筱玲
中　　華　　民　　國　　94　　年　　8 　　月　　11　　日
附錄論罪科刑法條
刑法第二百八十四條第一項
因過失傷害人者，處六月以下有期徒刑，拘役或五百元以下罰金
，致重傷者，處一年以下有期徒刑、拘役或五百元以下罰金。
